【裁判字號】    97,消債更,155
【裁判日期】    970902
【裁判案由】    聲請更生程序
【裁判全文】
臺灣嘉義地方法院民事裁定           97年度消債更字第155號
聲  請  人  甲○○
代  理  人  林勝木律師
上列當事人聲請消費者債務清理事件，本院裁定如下：
    主  文
聲請駁回。
聲請費用新台幣壹仟元由聲請人負擔。
    理  由
一、聲請意旨略以：聲請人於消費者債務清理條例施行前，曾依
    照中華民國銀行公會會員辦理消費金融案件無擔保債務協商
    機制與金融機構成立協商，惟因景氣不佳，聲請人與配偶收
    入無法提升，每月尚有基本生活費用需支應，客觀上確有不
    可歸責於聲請人之事由致履行原協商內容顯有重大困難，且
    其無擔保或無優先權之債務總額未逾新臺幣1,200萬元，復
    未經法院裁定開始清算程序或宣告破產，爰聲請更生等語。
二、按債務人與金融機構協商成立者，不得聲請更生或清算，
    但因不可歸責於己之事由，致履行顯有重大困難者，不在此
    限；本條例施行前，債務人依金融主管機關協調成立之中華
    民國銀行公會會員辦理消費金融案件無擔保債務協商機制與
    金融機構成立之協商，準用前項之規定，消費者債務清理條
    例第151條第5項、第6項分別定有明文。衡諸債之關係，係
    以當事人間之信賴關係為基礎，為社會經濟組織之重要支柱
    ，故當事人於以法律行為追求自己之利益之際，亦應顧及對
    方之利益，並考量債權債務在社會上之作用，本於誠實及信
    用之原則，行使債權及履行債務。是對於已陷入經濟上困境
    之消費者，若任其於惡性循環之債務窘境中自生自滅，將衍
    生嚴重之社會問題，難以維持安定之社會經濟秩序，故為兼
    顧債權人、債務人雙方之利益，對陷於經濟上困境之消費者
    ，乃允其於消費者債務清理條例施行後，得選擇以重建型之
    更生程序或清算型之清算程序清理其債務，藉以妥適調整債
    務人與債權人及其他利害關係人間之權利義務關係，保障債
    權人獲得公平受償，並謀求消費者經濟生活之重建復甦機會
    。惟對於已與金融機構協商成立，或於本條例施行前，已依
    金融主管機關協調成立之中華民國銀行公會會員辦理消費金
    融案件無擔保債務協商機制與金融機構成立協商之債務人，
    若非因不可歸責於己之事由，致履行顯有重大困難，僅係為
    圖謀減免債務，而不為債務之履行，自有違債權契約為誠信
    契約之本旨，故依消費者債務清理條例第151條第6項準用同
    條第5項前段之規定，不得聲請更生或清算，始能避免肇致
    道德危險。經查：
（一）聲請人於95年10月25日與銀行協商成立，當時積欠銀行之
      總債務為991,181元，每月應繳金額14,595元，利率為5％
      ，債務人自95年11月10日起開始依約繳款，繳款13期至96
      年12月止，其後即未再履行，業據債務人提出協議書及無
      擔保債務還款計劃為證，並經本院向香港商香港上海匯豐
      銀行股份有限公司（下稱匯豐銀行）查明屬實，堪信為真
      。
（二）聲請人每月維持最低生活水準之必要支出：
   1、按債務人與金融機構之債權人成立協商後，即應本於債權
      契約，依誠實及信用之原則勉力履行之，是以，債務人在
      履行債務期間，須經歷經濟困苦之過程，其生活程度當然
      必須相當限制，除應積極開源努力勤奮工作以增加收入償
      還債務外，尚須節流儉樸其生活需求而適當控制其生活費
      用支出，以達成勉力履行債務。再按，消費者債務清理條
      例之立法意旨，乃在於幫助陷於經濟上困境之債務人，得
      藉由更生或清算程序，走出經濟困境，避免走向絕路，實
      現憲法所保障之生命權，其並非在幫助債務人保持其舊有
      之生活水平，或幫助債務人履行其法定扶養義務。因此在
      考量所謂之「生活必要性支出」，自以維持一般人最低生
      活水平所需為準，而在扶養費支出之考量，亦應以實際上
      確有受扶養必要之支出為準，其與法定扶養義務自當加以
      區別，合先敘明。
   2、聲請人主張每月需支出勞、健保費3,147元、全家生活費9
      千元（4人）、交通費3千元、扶養費1萬元、子女費7千元
      （2人）總計關於家庭共同開銷為27,147元。查：
    (1)聲請人之配偶陳郁文亦有工作，其月薪約為14,000至15,0
      00元間，此經證人即聲請人之父母黃有再、乙○○證述屬
      實（見本院97年8月4日筆錄第3、4頁）。是有關家庭日常
      生活之支出，聲請人之配偶亦應共同負擔，核先敘明。
    (2)勞、健保費3,147元：聲請人每季全家4人所支出之勞保費
      為1,950元、健保費為6,876元，此業據聲請人提出繳費通
      知單在案，堪認屬實，以此計算聲請人每月繳納全戶之勞
      、健保費為2,942元【計算式：（1,950＋6,876）÷3＝
      2,942元】，由聲請人與配偶各負2分之1即為1,471元。
    (3)全家生活費：聲請人與其父母同住一起生活，且每月支付
      其父母約一萬元，又聲請人之父母共有2子1女，均已成年
      ，其子女每月亦會支付聲請人之父母金錢，而此金錢即為
      聲請人等全家每月之家庭開銷生活費（包含水電、膳食等
      ），是聲請人之家庭生生活費已由聲請人支付其父母之1
      萬元項目下支出，此數額尚屬合理，應予列計每月必要之
      支出，並由聲請人與配偶各負2分之1即為5千元。
    (3)交通費3千元：聲請人自陳每月需交通費3千元，惟未見提
      出任何收據以實其說，亦未陳明有何個人因素（例如：業
      務上、工作上需要），以致每月交通費需3千元始能維持
      個人基本生活需求。本院衡以維持一般人最低生活水平之
      必要及聲請人履約期間需儉樸適當控制支出等情，認聲請
      人每月交通費以1,500元為適當。
    (4)子女費7千元（包括尿布、奶粉之費用）：此部分雖見聲
      請人舉出相關明細，惟本認此部分應以4千元方屬合理，
      並由聲請人與配偶各負2分之1即為2千元。
    (5)綜上，以上勞、健保費1,471元、全家生活費5千元、交通
      費1,500元、子女費2千元，合計為9,971元，此為每月生
      活上之必要支出。
（三）聲請人是否無法清償：
      聲請人目前之月薪為33,000元，此經聲請人於聲請狀所自
      陳，扣減上開每月必要支出9,971元、協商月付金14,595
      元及日盛國際商業銀行每月協商還款金額8,280元後為154
      元，並無不足支付之情事。再者，聲請人自陳協商時在飛
      揚公司之月薪為27,000元，且須另支付房租每月5千元，
      以其當時之收入，每月尚且另支付房租5千元，猶能支付
      協商款至96年12月，而現時之月薪33,000元，且不必再支
      付房屋5千元。是聲請人在收入增加，支出減少之情況下
      ，何謂其有不能支付之情事。是聲請人所提出之證據，不
      足以證明其確有「不可歸責於己之事由致履行顯有重大困
      難」之情形，難認其有何不可歸責於債務人致履行顯有重
      大困難之事由存在。
三、綜上所述，債務人於消費者債務清理條例施行前，既已與金
    融機構之債權人依金融主管機關協調成立之中華民國銀行公
    會會員辦理消費金融案件無擔保債務協商機制成立協商，且
    又無不可歸責於己致履行顯有重大困難之事由，則其聲請更
    生，顯然違背消費者債務清理條例第151條第6條準用同條第
    5項前段之規定。從而，依上開說明，應予駁回其更生之聲
    請。爰裁定如主文。
中    華    民    國    97    年    9     月    2     日
              民事第一庭    法      官  馮保郎
上為正本係照原本作成。
本件不得抗告。
中    華    民    國    97    年    9     月    3     日
                            書  記  官  王立梅


司法院資訊處製作；財團法人民間司法改革基金會備份。
